---
title: "Análisis lingüístico de los errores de ICR: motor OlmOCR"
subtitle: "Tipos de error, preservación de entidades y estabilidad entre documentos"
author:
  - name: "Alejandro Bernal"
    affiliations:
      - name: "Universidad Externado de Colombia"
  - name: "Angie Donato"
    affiliations:
      - name: "Universidad Externado de Colombia"
lang: es
format:
  html:
    css: estilo.css
    include-after-body: figuras.html
    toc: true
    toc-title: "Contenido"
    number-sections: true
    embed-resources: true
    html-math-method: mathml
    fig-align: center
    fig-width: 8
    fig-height: 4.6
  typst:
    papersize: a4
    margin:
      x: 2.6cm
      top: 2.7cm
      bottom: 2.6cm
    mainfont: "New Computer Modern"
    fontsize: 10.5pt
    template-partials:
      - typst/typst-template.typ
    include-in-header: estilo-cabecera.typ
    include-before-body: estilo-cuerpo.typ
    fig-format: png
    fig-dpi: 200
    fig-width: 8
    fig-height: 4.6
    number-sections: true
crossref:
  title-delim: "."
execute:
  echo: false
  warning: false
  message: false
---

```{r}
#| label: setup
library(tidyverse)
library(knitr)

if (Sys.getlocale("LC_CTYPE") %in% c("C", "POSIX")) {
  tryCatch(
    Sys.setlocale("LC_CTYPE", "es_ES.UTF-8"),
    warning = function(w) Sys.setlocale("LC_CTYPE", "en_US.UTF-8")
  )
}
opts_chunk$set(dev = "ragg_png", dpi = 200)

source("R/01_alineamiento.R")
source("R/05_estabilidad.R")
source("R/03_entidades.R")
source("R/07_metricas_olmo.R")
source("R/08_tipos_error.R")
source("R/10_configuracion.R")
source("R/11_figuras_reporte.R")
source("R/12_tokens.R")

# Otra configuración: LATINR_CONFIG=mi_config.yml quarto render reporte.qmd
cfg <- leer_configuracion()
corpus <- cargar_corpus(cfg)
motores <- unique(corpus$motor)
etiquetas <- set_names(
  map_chr(cfg$motores, ~ .x$etiqueta %||% .x$nombre),
  map_chr(cfg$motores, "nombre")
)
m1 <- motores[1]
lab <- etiquetas[[m1]]
n_docs <- n_distinct(corpus$doc_id)
n_motores <- length(motores)

# Formato: coma decimal, punto de miles y espacio duro antes de "%"
num <- function(x, d = 1) gsub("\\.", ",", formatC(x, format = "f", digits = d))
pct <- function(x, d = 1) paste0(num(100 * x, d), "\u202f%")
miles <- function(x) format(x, big.mark = ".", decimal.mark = ",", trim = TRUE)
# Pestañas en HTML; en PDF (Typst) los subtítulos van en cursiva y sin contenedor
es_typst <- knitr::pandoc_to("typst")
tabset_abrir <- function() if (!es_typst) cat("::: {.panel-tabset}\n\n")
tabset_titulo <- function(x) if (es_typst) cat("*", x, "*\n\n", sep = "") else cat("### ", x, "\n\n", sep = "")
tabset_cerrar <- function() if (!es_typst) cat(":::\n")
plural_op <- c("Sustitución" = "sustituciones", "Omisión" = "omisiones", "Inserción" = "inserciones")

# --- CER y WER por documento ---------------------------------------------
por_doc <- function(f) {
  corpus %>%
    mutate(m = map2(referencia, hipotesis, f)) %>%
    select(motor, doc_id, m) %>%
    unnest(m)
}
cer_doc <- por_doc(errores_caracter)
wer_doc <- por_doc(errores_palabra)

doc_long <- bind_rows(
  cer_doc %>% transmute(motor, doc_id, metrica = "CER", valor = cer),
  wer_doc %>% transmute(motor, doc_id, metrica = "WER", valor = wer)
)
disp <- resumen_dispersion(doc_long)
d1 <- function(met, col) disp %>% filter(motor == m1, metrica == met) %>% pull({{ col }})

# Validación de las operaciones de edición contra stringdist
ops_por_doc <- cer_doc$sustituciones + cer_doc$eliminaciones + cer_doc$inserciones
lv <- stringdist::stringdist(corpus$referencia, corpus$hipotesis, method = "lv")
n_discrepancias <- sum(ops_por_doc != lv)
n_salidas <- nrow(corpus)

# --- Errores de carácter ---------------------------------------------------
errores <- errores_por_tipo(corpus)
n_ref_car <- cer_doc %>% group_by(motor) %>% summarise(n_ref = sum(n_ref), .groups = "drop")
comp <- errores %>% count(motor, operacion) %>% mutate(operacion = str_to_sentence(operacion))
comp1 <- comp %>% filter(motor == m1)
total_ops <- sum(comp1$n)
op_dom <- comp1$operacion[which.max(comp1$n)]
p_op <- function(op) sum(comp1$n[comp1$operacion == op]) / total_ops
cer_global <- total_ops / n_ref_car$n_ref[n_ref_car$motor == m1]

top <- top_sustituciones(errores, 8)
top1 <- top %>% filter(motor == m1)
subs1 <- errores %>%
  filter(motor == m1, operacion == "sustitución") %>%
  mutate(grupo = grupo_sustitucion(ref_char, hip_char), tipo = tipo_sustitucion(ref_char, hip_char))
p_grupo <- function(g) mean(subs1$grupo == g)
n_tipo <- function(t) sum(subs1$tipo == t)

# --- Preservación de entidades --------------------------------------------
det <- detalle_entidades(corpus)
pres <- preservacion_entidades(corpus)
pres1 <- pres %>% filter(motor == m1)
tasa_cat <- function(cat) pres1$tasa_preservacion[pres1$categoria == cat]
n_cat <- function(cat) pres1$tokens_totales[pres1$categoria == cat]
num_det <- det %>% filter(motor == m1, categoria == "numero")
es_ordinal <- str_detect(num_det$entidad, "[ºª°]$")
cat_chica <- pres1 %>% slice_min(tokens_totales, n = 1, with_ties = FALSE)

frase_wer <- if (d1("WER", mediana) > d1("CER", mediana)) "; el WER mediano supera al CER mediano, como es esperable: un solo carácter erróneo invalida la palabra completa" else ""

# --- Tokens (tidytext) -----------------------------------------------------
tok <- tokens_corpus(corpus)
vol <- volumen_tokens(tok)
pal_dif <- palabras_diferentes(tok, 10)
dif_tilde <- diferencias_solo_tilde(tok) %>% filter(motor == m1)

# --- Estabilidad -----------------------------------------------------------
peor <- doc_long %>% filter(motor == m1, metrica == "CER") %>% slice_max(valor, n = 1, with_ties = FALSE)
razon_max <- d1("CER", maximo) / d1("CER", mediana)
asim <- doc_long %>%
  group_by(motor, metrica) %>%
  summarise(asimetria = asimetria(valor), .groups = "drop")
a1 <- function(met) asim$asimetria[asim$motor == m1 & asim$metrica == met]

# --- Matriz de confusión y omisiones/inserciones -----------------------------
mc <- matriz_confusion_completa(errores, m1, top = 20)
oi <- top_omisiones_inserciones(errores, m1, 5)
oi_top <- function(op) oi %>% filter(operacion == op) %>% slice(1)

# --- Contraste con el análisis OCR (cifras transcritas de su reporte) ------
hay_contraste <- !is.null(cfg$contraste_ocr) && file.exists(cfg$contraste_ocr)
if (hay_contraste) {
  ctr <- leer_contraste(cfg$contraste_ocr)
  cval <- function(ind, det = "") ctr$valor[ctr$indicador == ind & coalesce(ctr$detalle, "") == det]
  ctot <- function(ind, det = "") ctr$total[ctr$indicador == ind & coalesce(ctr$detalle, "") == det]

  etiq_corpus <- c(ocr = "OCR (folios impresos)", icr = "ICR (manuscritos)")
  comp_ctr <- bind_rows(
    tibble(motor = "ocr", operacion = names(plural_op), n = map_dbl(names(plural_op), ~ cval("operaciones", .x))),
    tibble(motor = "icr", operacion = comp1$operacion, n = comp1$n)
  )
  ent_ctr <- bind_rows(
    tibble(
      categoria = names(categorias_entidad), corpus = etiq_corpus[["ocr"]],
      preservadas = map_dbl(names(categorias_entidad), ~ cval("entidades", .x)),
      total = map_dbl(names(categorias_entidad), ~ ctot("entidades", .x))
    ),
    tibble(
      categoria = pres1$categoria, corpus = etiq_corpus[["icr"]],
      preservadas = pres1$tokens_preservados, total = pres1$tokens_totales
    )
  )
  p_ocr <- function(op) cval("operaciones", op) / ctot("operaciones", op)
  tasa_ocr <- function(cat) cval("entidades", cat) / ctot("entidades", cat)
  n_ocr <- cval("n_documentos")
  tasa_num_sin_ord <- mean(num_det$preservado[!es_ordinal])
}
```

```{r}
#| label: resumen
#| results: asis
contraste_txt <- if (hay_contraste) paste0(
  "Un contraste descriptivo con el desempeño del mismo motor en folios impresos muestra un error típico mucho mayor ",
  "en los manuscritos y un cambio en el perfil de error, de omisiones a ", plural_op[[op_dom]], ". "
) else ""
resumen_txt <- paste0(
  "**Resumen.** Este reporte caracteriza los errores de un motor de reconocimiento inteligente de caracteres (ICR), ",
  lab, ", sobre ", n_docs, " documentos administrativos colombianos manuscritos, a partir de su comparación con una ",
  "transcripción manual. En lugar de resumir el desempeño en la tasa de error de caracteres (CER, mediana de ",
  pct(d1("CER", mediana)), ") y de palabras (WER, ", pct(d1("WER", mediana)), "), se analizan tres dimensiones: ",
  "los tipos de error de carácter, entre los que predominan las ", plural_op[[op_dom]], " (", pct(p_op(op_dom)),
  " de las operaciones de edición); la preservación de entidades administrativas, que va de ",
  pct(min(pres1$tasa_preservacion)), " a ", pct(max(pres1$tasa_preservacion)), " según la categoría; y la ",
  "estabilidad entre documentos, con un CER máximo de ", pct(d1("CER", maximo)), " (", num(razon_max, 1),
  " veces la mediana). ", contraste_txt,
  "El análisis es reproducible con R y Quarto a partir de un archivo de configuración."
)
claves_txt <- "**Palabras clave:** ICR, OlmOCR, tasa de error de caracteres, preservación de entidades, estabilidad, documentos administrativos, español."

if (knitr::pandoc_to("typst")) {
  cat("```{=typst}\n#resumen[\n```\n\n", resumen_txt, "\n\n", claves_txt, "\n\n```{=typst}\n]\n```\n", sep = "")
} else {
  cat("::: {.resumen}\n\n", resumen_txt, "\n\n", claves_txt, "\n\n:::\n", sep = "")
}
```

# Introducción

La comparación cuantitativa habitual entre motores ICR resume el desempeño en la tasa de error de
caracteres (CER), la tasa de error de palabras (WER) y el tiempo por página. Estas métricas son útiles para
escoger un motor, pero promedian todos los errores por igual: dos motores con un CER similar pueden
equivocarse de maneras muy distintas y conservar información muy distinta. Para tareas administrativas
concretas, como recuperar nombres en un padrón, ubicar fechas en una resolución o localizar
identificadores en un formulario, el promedio es insuficiente.

Este reporte propone un análisis complementario sobre documentos administrativos colombianos. En lugar de
reducir el motor a unos pocos números, caracteriza su comportamiento erróneo desde tres dimensiones: los
tipos de error a nivel de carácter, la preservación de entidades administrativas y la estabilidad del error
entre documentos. La pregunta cambia de qué motor tiene menor error promedio a qué información preserva el
motor y con cuánta regularidad. Aquí se analiza `r txt <- if (n_motores == 1) "1 motor" else paste(n_motores, "motores"); txt`
(**`r paste(unname(etiquetas), collapse = ", ")`**) sobre `r n_docs` documentos; CER y WER se incluyen solo
como contexto. El diseño admite varios motores: se agregan en `config.yml`.

# Datos y métodos

## Corpus y motores

El corpus consta de `r n_docs` documentos administrativos colombianos. Para cada documento se dispone de la
transcripción manual de referencia y de la salida de `r lab`. El motor se ejecutó previamente: este reporte
no ejecuta ICR, recibe las salidas en texto plano alineadas con la referencia, documento por documento, y
se concentra en el análisis posterior, implementado en R.

Cada línea de los archivos de entrada es un documento (@fig-flujo), de modo que `r n_docs` documentos × `r n_motores`
`r if (n_motores == 1) "motor" else "motores"` = `r n_docs * n_motores` observaciones.

```{r}
#| label: fig-flujo
#| fig-cap: !expr 'paste0("Flujo del análisis lingüístico. Los ", n_docs, " documentos se procesan con ", if (n_motores == 1) "1 motor ICR" else paste(n_motores, "motores ICR"), ", lo que produce ", n_docs * n_motores, " comparaciones entre la transcripción de referencia y la salida ICR; cada comparación alimenta los tres análisis: errores de carácter, preservación de entidades y estabilidad entre documentos.")'
#| fig-height: 1.9
guardar_figura(grafico_flujo(n_docs, n_motores, unname(etiquetas)), "fig1_flujo.jpg", 8, 1.9)
```

## Normalización y métricas auxiliares

El CER es la distancia de Levenshtein a nivel de carácter entre la referencia y la salida del motor,
dividida por la longitud de la referencia:

$$
\mathrm{CER} = \frac{S + D + I}{N}
$$ {#eq-cer}

donde $S$, $D$ e $I$ son las sustituciones, omisiones e inserciones necesarias para transformar la
referencia en la salida, y $N$ es el número de caracteres de la referencia (@eq-cer). El WER se define igual
a nivel de palabra, donde una palabra es una secuencia de letras o dígitos, sin puntuación. La normalización es mínima: se quitan las comillas que
envuelven cada línea del CSV y se deshace la duplicación de las comillas internas. No se corrige la
ortografía, no se eliminan las tildes, se distingue entre mayúsculas y minúsculas en el cálculo del CER y la
puntuación se conserva.

Para clasificar los errores de carácter se recuperan las operaciones de edición (sustitución, omisión e
inserción) con `adist()`. La distancia total obtenida a partir de esas operaciones se validó contra
`stringdist`: sobre las `r n_salidas` salidas disponibles hubo `r n_discrepancias` discrepancias.

## Análisis lingüístico en R

El análisis se organiza en tres componentes:

1. **Errores de carácter.** Composición del error en sustituciones, omisiones e inserciones, y matriz de
   confusiones entre el carácter de referencia y el carácter ICR. Para su lectura, cada sustitución se
   agrupa según los caracteres implicados: confusión entre letras, tildes y diacríticos, letra por dígito,
   comillas y apóstrofos, puntuación u otras; esta agrupación no altera los conteos.
2. **Preservación de entidades administrativas.** Fechas, números, nombres propios y códigos
   administrativos se extraen de la referencia con expresiones regulares y un diccionario léxico revisado
   manualmente (con `quanteda`), y se buscan en la salida del mismo documento. La comparación no distingue
   mayúsculas, no elimina tildes, no corrige el texto ICR y no equipara caracteres visualmente parecidos;
   solo se ignora el punto ordinal de las fechas («23.» frente a «23»). La tasa de preservación es la
   proporción de entidades de la referencia presentes en la salida.
3. **Estabilidad entre documentos.** Distribución del CER y del WER entre los documentos de cada motor,
   resumida con la mediana, el rango intercuartílico (IQR), el percentil 90 (P90) y el máximo, sin excluir
   valores extremos ni truncar las tasas en 1.

`stringdist` aporta el alineamiento subyacente de la distancia de Levenshtein, `tidytext` aporta la
integración tabular a nivel de token (apéndice E), `tidyverse` organiza las estructuras de datos,
`ggplot2` produce las visualizaciones y Quarto compila el reporte.

# Resultados

## CER y WER como contexto cuantitativo

Estas métricas permiten situar el desempeño global del motor (@fig-cer-wer), pero no explican la naturaleza del error.

```{r}
#| label: fig-cer-wer
#| fig-cap: !expr 'paste0("CER y WER por motor. El punto marca la mediana entre los ", n_docs, " documentos y la línea, el rango intercuartílico (percentiles 25 a 75). Un valor menor indica menor error. Cada panel tiene su propia escala horizontal.")'
#| fig-height: 2.3
guardar_figura(grafico_cer_wer(disp, etiquetas), "fig2_cer_wer.jpg", 8, 2.3)
```

La mediana del CER de `r lab` es `r pct(d1("CER", mediana))` y la del WER, `r pct(d1("WER", mediana))``r frase_wer`.
Sumando todos los documentos, el CER global es `r pct(cer_global, 2)`. Los siguientes tres análisis
constituyen el núcleo del estudio.

## Errores a nivel de carácter

```{r}
#| label: fig-composicion
#| fig-cap: "Composición de los errores de carácter por motor. Cada barra suma el 100 % de las operaciones de edición y se reparte entre sustituciones, omisiones e inserciones; el número a la derecha es el total de operaciones. La figura compara la composición, no el volumen de errores."
#| fig-height: 2
guardar_figura(grafico_composicion(comp, etiquetas), "fig3_composicion.jpg", 8, 2)
```

En `r lab` predominan las `r plural_op[[op_dom]]` (@fig-composicion): son el `r pct(p_op(op_dom))` de sus operaciones de
edición (`r pct(p_op("Sustitución"))` sustituciones, `r pct(p_op("Omisión"))` omisiones y
`r pct(p_op("Inserción"))` inserciones). El total es de `r miles(total_ops)` operaciones sobre
`r miles(n_ref_car$n_ref[n_ref_car$motor == m1])` caracteres de referencia, como muestra la @tbl-ops.

```{r}
#| label: tbl-ops
#| tbl-cap: "Operaciones de edición por motor y tipo de error."
comp %>%
  pivot_wider(names_from = operacion, values_from = n, values_fill = 0) %>%
  mutate(Motor = etiquetas[motor], Total = Sustitución + Omisión + Inserción) %>%
  select(Motor, Sustituciones = Sustitución, Omisiones = Omisión, Inserciones = Inserción, Total) %>%
  mutate(across(-Motor, miles)) %>%
  kable(format = "markdown", align = "lrrrr")
```

```{r}
#| label: fig-sustituciones
#| fig-cap: "Principales sustituciones de carácter por motor. Cada panel muestra las ocho sustituciones más frecuentes; la barra indica cuántas veces el carácter de la referencia fue reemplazado por el carácter ICR indicado y el color, el tipo de sustitución."
#| fig-height: 3.6
guardar_figura(grafico_sustituciones(top, etiquetas), "fig4_sustituciones.jpg", 8, 3.6)
```

Como muestra la @fig-sustituciones, la sustitución más frecuente de `r lab` es `r top1$referencia[1]` → `r top1$ocr[1]` (`r top1$n[1]`). Tres
patrones lingüísticos se distinguen. Primero, las sustituciones que confunden una letra con un dígito
(por ejemplo, l por 1 u o por 0) representan el `r pct(p_grupo("Letra por dígito"))` de las sustituciones;
este tipo de confusión compromete números y códigos. Segundo, las sustituciones asociadas a tildes y
diacríticos representan el `r pct(p_grupo("Tildes y diacríticos"))`: el motor añade una tilde que la
referencia no tiene en `r n_tipo("acento añadido")` casos, la pierde en `r n_tipo("acento perdido")` y la
cambia por otra en `r n_tipo("acento cambiado")`. Tercero, las que solo cambian el tipo de comilla o
apóstrofo representan el `r pct(p_grupo("Comillas y apóstrofos"))`; son variantes tipográficas que no
alteran la palabra transcrita.

```{r}
#| label: fig-matriz
#| fig-cap: !expr 'paste0("Matriz de confusión de caracteres de ", lab, ". Cada celda cuenta cuántas veces el carácter de la referencia (fila) apareció como el carácter de la salida ICR (columna); ∅ marca las omisiones (columna) y las inserciones (fila). Se muestran los 20 caracteres con más errores de cada lado; el color usa una escala de raíz cuadrada para que los pares poco frecuentes no se pierdan.")'
#| fig-height: 7.2
guardar_figura(grafico_matriz_confusion(mc), "fig5_matriz_confusion.jpg", 8, 7.2)
```

La matriz de confusión (@fig-matriz) incluye lo que la lista de sustituciones no muestra. Lo más omitido es
«`r oi_top("omisión")$caracter`» (`r oi_top("omisión")$n` veces) y lo más insertado,
«`r oi_top("inserción")$caracter`» (`r oi_top("inserción")$n`); la @tbl-omisiones resume los cinco casos más
frecuentes de cada tipo.

```{r}
#| label: tbl-omisiones
#| tbl-cap: "Caracteres más omitidos e insertados."
omitidos <- oi %>% filter(operacion == "omisión")
insertados <- oi %>% filter(operacion == "inserción")
k <- max(nrow(omitidos), nrow(insertados))
rellenar <- function(x) c(x, rep(NA, k - length(x)))
tibble(
  Puesto = seq_len(k),
  `Carácter omitido` = rellenar(omitidos$caracter), Veces = rellenar(omitidos$n),
  `Carácter insertado` = rellenar(insertados$caracter), `Veces ` = rellenar(insertados$n)
) %>%
  kable(format = "markdown", align = "rlrlr", col.names = c("Puesto", "Carácter omitido", "Veces", "Carácter insertado", "Veces"))
```

## Preservación de entidades administrativas

```{r}
#| label: fig-preservacion
#| fig-cap: "Preservación de entidades administrativas por motor y categoría. El color y el porcentaje indican la proporción de entidades de la referencia presentes en la salida del motor; debajo se muestra el número de entidades preservadas sobre el número evaluado en la categoría. Un valor mayor indica mejor preservación."
#| fig-height: 2.5
guardar_figura(grafico_preservacion(pres, etiquetas), "fig6_preservacion.jpg", 8, 2.5)
```

La @fig-preservacion resume la preservación por categoría:

- **Fechas** (n = `r n_cat("fecha")`): `r pct(tasa_cat("fecha"))`.
- **Números** (n = `r n_cat("numero")`): `r pct(tasa_cat("numero"))`.
- **Nombres propios** (n = `r n_cat("nombre_propio")`): `r pct(tasa_cat("nombre_propio"))`.
- **Códigos administrativos** (n = `r n_cat("codigo_administrativo")`): `r pct(tasa_cat("codigo_administrativo"))`.

La categoría con menos entidades (`r tolower(categorias_entidad[[cat_chica$categoria]])`, n = `r cat_chica$tokens_totales`)
es sensible a un solo acierto o error: una entidad equivale a `r num(100 / cat_chica$tokens_totales)` pp.
`r if (sum(es_ordinal) > 0) paste0("Entre los números, ", sum(es_ordinal), " de ", length(es_ordinal), " son ordinales (como 2ª) y solo ", sum(num_det$preservado[es_ordinal]), " se preserva, porque la salida los escribe con otro signo (2°); sin los ordinales, la tasa de números sería ", pct(mean(num_det$preservado[!es_ordinal])), ".") else ""`

## Estabilidad entre documentos

¿Es el desempeño del motor consistente entre documentos? La @tbl-estabilidad y la @fig-dispersion resumen la distribución del error.

```{r}
#| label: tbl-estabilidad
#| tbl-cap: "Distribución del CER y del WER entre documentos (IQR: rango intercuartílico; P90: percentil 90; máx.: valor máximo)."
disp %>%
  mutate(Motor = etiquetas[motor]) %>%
  select(Motor, metrica, mediana, iqr, p90, maximo) %>%
  pivot_wider(names_from = metrica, values_from = c(mediana, iqr, p90, maximo), names_glue = "{metrica} {.value}") %>%
  select(Motor, starts_with("CER"), starts_with("WER")) %>%
  rename_with(~ str_replace_all(.x, c("mediana" = "mediana", "iqr" = "IQR", "p90" = "P90", "maximo" = "máx.")), -Motor) %>%
  mutate(across(-Motor, pct)) %>%
  kable(format = "markdown", align = "lrrrrrrrr")
```

```{r}
#| label: fig-dispersion
#| fig-cap: !expr 'paste0("Distribución del CER y del WER entre documentos por motor. Cada punto es un documento (", n_docs, " por motor); la caja marca la mediana y el rango intercuartílico. No se excluyeron valores extremos y se rotula el documento con mayor error en cada métrica. Cada panel tiene su propia escala vertical.")'
#| fig-height: 4.4
guardar_figura(grafico_dispersion(doc_long, etiquetas), "fig7_dispersion.jpg", 8, 4.4)
```

La dispersión del error entre documentos es tan relevante como su nivel. El IQR del CER de `r lab` es
`r pct(d1("CER", iqr))` y su máximo por documento, `r pct(d1("CER", maximo))`
(`r num(razon_max, 1)` veces la mediana)`r if (razon_max >= 5) ": un motor con buen desempeño típico puede fallar de forma grave en un documento concreto" else ""`.
El documento con mayor CER es Doc_`r peor$doc_id` (`r pct(peor$valor)`).

En cuanto a la forma de la distribución, la asimetría del CER es `r num(a1("CER"), 2)` y la del WER,
`r num(a1("WER"), 2)`: un valor `r if (a1("CER") > 0.5) "positivo indica una cola hacia los documentos con más error, es decir, unos pocos documentos difíciles empujan el promedio" else if (a1("CER") < -0.5) "negativo indica una cola hacia los documentos con menos error" else "cercano a cero indica una distribución aproximadamente simétrica"`
(con solo `r n_docs` documentos esta medida es orientativa).

## Contraste con OCR: el mismo motor en dos tipos de escritura

```{r}
#| label: contraste-texto
if (hay_contraste) {
  fila <- function(nombre, ocr, icr) tibble(Indicador = nombre, OCR = ocr, ICR = icr)
  tabla_ctr <- bind_rows(
    fila("CER mediano", pct(cval("cer_mediana")), pct(d1("CER", mediana))),
    fila("CER, rango intercuartílico", pct(cval("cer_iqr")), pct(d1("CER", iqr))),
    fila("CER, percentil 90", pct(cval("cer_p90")), pct(d1("CER", p90))),
    fila("CER máximo por documento", pct(cval("cer_maximo")), pct(d1("CER", maximo))),
    fila("WER mediano", pct(cval("wer_mediana")), pct(d1("WER", mediana))),
    fila("Operaciones de edición", miles(ctot("operaciones", "Omisión")), miles(total_ops)),
    fila("Sustituciones (% de las operaciones)", pct(p_ocr("Sustitución")), pct(p_op("Sustitución"))),
    fila("Omisiones (% de las operaciones)", pct(p_ocr("Omisión")), pct(p_op("Omisión"))),
    fila("Inserciones (% de las operaciones)", pct(p_ocr("Inserción")), pct(p_op("Inserción")))
  )
  chica_ocr <- ent_ctr %>% filter(corpus == etiq_corpus[["ocr"]]) %>% slice_min(total, n = 2, with_ties = FALSE)
  txt_ctr <- list(
    intro = paste0(
      "El análisis anterior describe a ", lab, " sobre ", n_docs, " documentos manuscritos. ",
      "El mismo motor se evaluó también sobre ", n_ocr, " folios impresos y mecanografiados en un análisis OCR ",
      "aparte, del que se transcriben aquí las cifras de la condición original (archivo ",
      cfg$contraste_ocr, ", con la fuente de cada cifra); no se recalculan en este reporte. ",
      "El contraste es descriptivo: cambian el tipo de escritura, el corpus y el número de entidades, ",
      "de modo que no es un experimento controlado ni permite atribuir causas."
    ),
    magnitud = paste0(
      "Con escritura manuscrita el error típico es mucho mayor (@tbl-contraste): el CER mediano pasa de ",
      pct(cval("cer_mediana")), " a ", pct(d1("CER", mediana)), " y el WER mediano de ",
      pct(cval("wer_mediana")), " a ", pct(d1("WER", mediana)),
      ". También cambia la forma en que falla (@fig-contraste-composicion): en los folios impresos predominan las omisiones (",
      pct(p_ocr("Omisión")), " de las operaciones) y en los manuscritos, las ",
      plural_op[[op_dom]], " (", pct(p_op(op_dom)), ")."
    ),
    entidades = paste0(
      "La preservación de entidades baja en las cuatro categorías (@fig-contraste-entidades): nombres propios, de ",
      pct(tasa_ocr("nombre_propio")), " a ", pct(tasa_cat("nombre_propio")), "; fechas, de ",
      pct(tasa_ocr("fecha")), " a ", pct(tasa_cat("fecha")), "; códigos administrativos, de ",
      pct(tasa_ocr("codigo_administrativo")), " a ", pct(tasa_cat("codigo_administrativo")),
      "; y números, de ", pct(tasa_ocr("numero")), " a ", pct(tasa_cat("numero")), ". ",
      "Dos precauciones limitan la lectura. Primero, en el corpus impreso hay pocas fechas (n = ",
      ctot("entidades", "fecha"), ") y códigos (n = ", ctot("entidades", "codigo_administrativo"),
      "), por lo que una sola entidad mueve la tasa ", num(100 / ctot("entidades", "fecha"), 0),
      " y ", num(100 / ctot("entidades", "codigo_administrativo"), 1), " puntos porcentuales. ",
      "Segundo, la caída en números se debe sobre todo a los ordinales (", sum(es_ordinal), " de ",
      length(es_ordinal), ", como 2ª, que la salida escribe con otro signo): sin ellos la preservación ",
      "de números en el corpus manuscrito sería ", pct(tasa_num_sin_ord), ", cercana al ",
      pct(tasa_ocr("numero")), " del corpus impreso. Por eso no puede afirmarse que los números sean la ",
      "categoría que más se degrada con la escritura manuscrita."
    ),
    estabilidad = paste0(
      "En estabilidad, el centro del error es más alto y más disperso en los manuscritos (IQR del CER de ",
      pct(d1("CER", iqr)), " frente a ", pct(cval("cer_iqr")), "), pero el máximo por documento es mayor en los ",
      "folios impresos (", pct(cval("cer_maximo")), ", Folio_18, frente a ", pct(d1("CER", maximo)), " en el ",
      "Doc_", peor$doc_id, " manuscrito): en el corpus impreso un solo documento difícil produce el fallo ",
      "extremo, mientras que en el manuscrito el error es alto de forma más generalizada."
    )
  )
}
```

`r if (hay_contraste) txt_ctr$intro else "No se configuró un archivo de contraste con el análisis OCR (clave contraste_ocr en config.yml)."`

```{r}
#| label: tbl-contraste
#| eval: !expr hay_contraste
#| tbl-cap: "OlmOCR en folios impresos (cifras del reporte OCR) y en documentos manuscritos (este reporte)."
kable(tabla_ctr, format = "markdown", align = "lrr",
      col.names = c("Indicador", etiq_corpus[["ocr"]], etiq_corpus[["icr"]]))
```

`r if (hay_contraste) txt_ctr$magnitud`

```{r}
#| label: fig-contraste-composicion
#| eval: !expr hay_contraste
#| fig-cap: "Composición del error de OlmOCR en folios impresos (OCR) y en documentos manuscritos (ICR). Cada barra suma el 100 % de las operaciones de edición; el número a la derecha es el total de operaciones. Los corpus son distintos, por lo que se compara la composición y no el volumen."
#| fig-height: 1.7
guardar_figura(grafico_composicion(comp_ctr, etiq_corpus), "fig8_contraste_composicion.jpg", 8, 1.7)
```

`r if (hay_contraste) txt_ctr$entidades`

```{r}
#| label: fig-contraste-entidades
#| eval: !expr hay_contraste
#| fig-cap: "Preservación de entidades por OlmOCR en folios impresos (OCR) y en documentos manuscritos (ICR). Cada barra indica la proporción de entidades de la referencia presentes en la salida, con el conteo entre paréntesis. Los corpus y las cantidades de entidades difieren, y las categorías con pocas entidades son poco precisas."
#| fig-height: 3.4
guardar_figura(grafico_contraste_entidades(ent_ctr), "fig9_contraste_entidades.jpg", 8, 3.4)
```

`r if (hay_contraste) txt_ctr$estabilidad`

# Alcances y límites

- El estudio se basa en `r n_docs` documentos de una sola fuente y en una referencia transcrita
  manualmente, por lo que los resultados describen este conjunto y no deben extrapolarse sin validación a
  otros tipos de documento.
- `r if (n_motores == 1) paste0("Solo se analiza un motor: la estabilidad y la preservación describen a ", lab, " y no hay otro motor contra el cual compararlo.") else paste0("Se comparan ", paste(unname(etiquetas), collapse = ", "), " sobre la misma entrada.")`
- Las categorías de entidades tienen tamaños muy desiguales (`r paste0(tolower(categorias_entidad[pres1$categoria]), ": ", pres1$tokens_totales, collapse = ", ")`),
  de modo que las tasas de las categorías pequeñas son poco precisas.
- La comparación de entidades es exacta, sin tolerancia a variantes, lo que penaliza incluso diferencias
  menores de forma (una tilde añadida, un «°» por un «ª»).
- La clasificación de nombres propios usa reglas y un diccionario de exclusión hecho a mano para este
  corpus; puede quedar ruido en esa categoría. Las mayúsculas arbitrarias del manuscrito (*Si*, *Un*, *Sea*)
  se descartan si la misma palabra aparece en minúscula en la referencia.
- El contraste con OCR usa cifras transcritas de otro reporte (Reporte OCR v5), calculadas con sus propias
  reglas de extracción de entidades y de normalización; no se recalcularon aquí y podrían no coincidir con
  las de este reporte en los detalles. Solo se contrasta OlmOCR, el único motor con salida en ambos corpus.
- Las palabras cortadas por guion de fin de línea (*pre- sente*) se comparan tal como están en la
  referencia; una salida que las une cuenta como error.

# Conclusiones

Las cifras de CER y WER de `r lab` (`r pct(d1("CER", mediana))` y `r pct(d1("WER", mediana))` de mediana)
no dicen por sí solas qué información se conserva. Su perfil de error de carácter está dominado por las
`r plural_op[[op_dom]]` (`r pct(p_op(op_dom))`), y la conservación de entidades depende de la categoría:
`r pct(tasa_cat("nombre_propio"))` en nombres propios, `r pct(tasa_cat("fecha"))` en fechas y
`r pct(tasa_cat("codigo_administrativo"))` en códigos administrativos. La estabilidad entre documentos
también importa: el CER máximo por documento (`r pct(d1("CER", maximo))`) equivale a
`r num(razon_max, 1)` veces la mediana.

`r if (hay_contraste) paste0("Frente al corpus impreso, el mismo motor tiene un error típico mucho mayor en manuscritos y cambia su perfil de error, de omisiones a ", plural_op[[op_dom]], "; parte de la caída en números se explica por los ordinales y no por una pérdida general de dígitos.") else ""`

Con un solo motor, estos resultados describen su comportamiento pero no permiten declarar un motor mejor
que otro. El siguiente paso es agregar las salidas de otros motores en `config.yml` y compilar de nuevo.

# Apéndice {.unnumbered}

## A. CER y WER completos {.unnumbered}

```{r}
#| label: tbl-cer-wer
#| tbl-cap: "CER y WER por motor (n: número de documentos; la asimetría es la de Fisher-Pearson entre documentos)."
disp %>%
  left_join(asim, by = c("motor", "metrica")) %>%
  select(motor, metrica, documentos, media, mediana, asimetria) %>%
  pivot_wider(names_from = metrica, values_from = c(media, mediana, asimetria), names_glue = "{metrica} {.value}") %>%
  transmute(
    Motor = etiquetas[motor], n = documentos,
    `CER medio` = pct(`CER media`), `CER mediano` = pct(`CER mediana`), `CER asimetría` = num(`CER asimetria`, 2),
    `WER medio` = pct(`WER media`), `WER mediano` = pct(`WER mediana`), `WER asimetría` = num(`WER asimetria`, 2)
  ) %>%
  kable(format = "markdown", align = "lrrrrrrr")
```

## B. Errores por operación y tipo {.unnumbered}

La @tbl-tipos desglosa las sustituciones, omisiones e inserciones de la @tbl-ops según el tipo de carácter
implicado, y expresa cada tipo como porcentaje de los errores y por cada 100 caracteres de la referencia.

```{r}
#| label: tbl-tipos
#| tbl-cap: "Errores de carácter por operación y tipo. La última columna son errores por cada 100 caracteres de la referencia."
resumen_tipos_error(errores, n_ref_car) %>%
  transmute(
    Motor = etiquetas[motor], Operación = operacion, Tipo = tipo, n = miles(n),
    `% de errores` = pct(pct_errores), `Por 100 car.` = num(tasa_por_100_car, 2)
  ) %>%
  kable(format = "markdown", align = "lllrrr")
```

## C. Principales sustituciones por motor {.unnumbered}

Cinco sustituciones más frecuentes dentro de cada motor.

```{r}
#| label: tabs-sustituciones
#| results: asis
tabset_abrir()
for (m in motores) {
  tabset_titulo(etiquetas[[m]])
  errores %>%
    filter(motor == m, operacion == "sustitución") %>%
    mutate(Referencia = nombre_caracter(ref_char), ICR = nombre_caracter(hip_char)) %>%
    count(Referencia, ICR, name = "Frecuencia") %>%
    slice_max(Frecuencia, n = 5, with_ties = FALSE) %>%
    kable(format = "markdown", align = "llr") %>%
    cat(sep = "\n")
  cat("\n\n")
}
tabset_cerrar()
```

## D. Preservación de entidades por categoría {.unnumbered}

```{r}
#| label: tabs-entidades
#| results: asis
tabset_abrir()
for (cat_id in names(categorias_entidad)) {
  tabset_titulo(categorias_entidad[[cat_id]])
  pres %>%
    filter(categoria == cat_id) %>%
    transmute(
      Motor = etiquetas[motor], `Entidades de referencia` = tokens_totales,
      Preservadas = tokens_preservados, Tasa = pct(tasa_preservacion, 0)
    ) %>%
    kable(format = "markdown", align = "lrrr") %>%
    cat(sep = "\n")
  cat("\n\n")
}
tabset_cerrar()
```

## E. Integración tabular con tidytext {.unnumbered}

Con `tidytext::unnest_tokens()` se construyó una tabla de tokens (una palabra por fila) para la referencia y
para la salida de cada motor. Una palabra es una secuencia de letras o dígitos, en minúscula y con sus
tildes, la misma definición del WER. Esta capa no modifica CER ni WER; permite observar cuánto texto y cuánto
vocabulario distinto produce cada motor frente a la referencia.

```{r}
#| label: tbl-tokens
#| tbl-cap: "Volumen de tokens totales y únicos por motor."
vol %>%
  transmute(
    Motor = etiquetas[motor],
    `Tokens referencia` = miles(tokens_referencia), `Tokens ICR` = miles(tokens_ocr),
    `ICR / referencia` = pct(razon_tokens),
    `Únicos referencia` = miles(unicos_referencia), `Únicos ICR` = miles(unicos_ocr),
    `Únicos ICR / referencia` = pct(razon_unicos)
  ) %>%
  kable(format = "markdown", align = "lrrrrrr")
```

En `r lab`, `r miles(dif_tilde$anadidas)` palabras distintas de la salida no existen en la referencia y
`r miles(dif_tilde$perdidas)` palabras de la referencia no aparecen en la salida. De las añadidas,
`r dif_tilde$solo_tilde` (`r pct(dif_tilde$solo_tilde / dif_tilde$anadidas)`) coinciden con una palabra
perdida al quitar las tildes: son la misma palabra escrita con otra tilde.

```{r}
#| label: tbl-anadidas
#| tbl-cap: "Palabras más repetidas que el motor escribe y la referencia no tiene."
pal_dif %>%
  filter(motor == m1, tipo == "Añadidas por el ICR") %>%
  transmute(Palabra = token, Veces = n) %>%
  kable(format = "markdown", align = "lr")
```

```{r}
#| label: tbl-perdidas
#| tbl-cap: "Palabras más repetidas de la referencia que el motor nunca escribe."
pal_dif %>%
  filter(motor == m1, tipo == "Perdidas por el ICR") %>%
  transmute(Palabra = token, Veces = n) %>%
  kable(format = "markdown", align = "lr")
```

## F. Reproducibilidad {.unnumbered}

El reporte se genera con `quarto render reporte.qmd`. Las rutas y los motores se definen en `config.yml`
(para otra configuración: `LATINR_CONFIG=mi_config.yml quarto render reporte.qmd`). El reporte lee las
salidas ya producidas y no ejecuta ningún motor ICR; las cifras OCR del contraste se leen de
`Datos/contraste_ocr_olmo.csv` (clave `contraste_ocr`), que puede omitirse. Las pruebas de las funciones de análisis se ejecutan
con `testthat` desde `tests/testthat/`.
