---
title: "Análisis lingüístico de los errores del motor OlmOCR"
subtitle: "Tipos de error, preservación de entidades y estabilidad entre documentos"
lang: es
format:
  html:
    css: estilo.css
    include-after-body: figuras.html
    toc: true
    toc-title: "Contenido"
    number-sections: true
    embed-resources: true
    fig-width: 8
    fig-height: 4.6
crossref:
  title-delim: "."
execute:
  echo: false
  warning: false
  message: false
---

```{r}
#| label: setup
library(tidyverse)
library(knitr)

if (Sys.getlocale("LC_CTYPE") %in% c("C", "POSIX")) {
  tryCatch(
    Sys.setlocale("LC_CTYPE", "es_ES.UTF-8"),
    warning = function(w) Sys.setlocale("LC_CTYPE", "en_US.UTF-8")
  )
}
opts_chunk$set(dev = "ragg_png", dpi = 200)

source("R/01_alineamiento.R")
source("R/05_estabilidad.R")
source("R/03_entidades.R")
source("R/07_metricas_olmo.R")
source("R/08_tipos_error.R")
source("R/10_configuracion.R")
source("R/11_figuras_reporte.R")

# Otra configuración: LATINR_CONFIG=mi_config.yml quarto render reporte.qmd
cfg <- leer_configuracion()
corpus <- cargar_corpus(cfg)
motores <- unique(corpus$motor)
etiquetas <- set_names(
  map_chr(cfg$motores, ~ .x$etiqueta %||% .x$nombre),
  map_chr(cfg$motores, "nombre")
)
m1 <- motores[1]
lab <- etiquetas[[m1]]
n_docs <- n_distinct(corpus$doc_id)
n_motores <- length(motores)

# Formato: coma decimal, punto de miles y espacio duro antes de "%"
num <- function(x, d = 1) gsub("\\.", ",", formatC(x, format = "f", digits = d))
pct <- function(x, d = 1) paste0(num(100 * x, d), "\u202f%")
miles <- function(x) format(x, big.mark = ".", decimal.mark = ",", trim = TRUE)
plural_op <- c("Sustitución" = "sustituciones", "Omisión" = "omisiones", "Inserción" = "inserciones")

# --- CER y WER por documento ---------------------------------------------
por_doc <- function(f) {
  corpus %>%
    mutate(m = map2(referencia, hipotesis, f)) %>%
    select(motor, doc_id, m) %>%
    unnest(m)
}
cer_doc <- por_doc(errores_caracter)
wer_doc <- por_doc(errores_palabra)

doc_long <- bind_rows(
  cer_doc %>% transmute(motor, doc_id, metrica = "CER", valor = cer),
  wer_doc %>% transmute(motor, doc_id, metrica = "WER", valor = wer)
)
disp <- resumen_dispersion(doc_long)
d1 <- function(met, col) disp %>% filter(motor == m1, metrica == met) %>% pull({{ col }})

# Validación de las operaciones de edición contra stringdist
ops_por_doc <- cer_doc$sustituciones + cer_doc$eliminaciones + cer_doc$inserciones
lv <- stringdist::stringdist(corpus$referencia, corpus$hipotesis, method = "lv")
n_discrepancias <- sum(ops_por_doc != lv)
n_salidas <- nrow(corpus)

# --- Errores de carácter ---------------------------------------------------
errores <- errores_por_tipo(corpus)
n_ref_car <- cer_doc %>% group_by(motor) %>% summarise(n_ref = sum(n_ref), .groups = "drop")
comp <- errores %>% count(motor, operacion) %>% mutate(operacion = str_to_sentence(operacion))
comp1 <- comp %>% filter(motor == m1)
total_ops <- sum(comp1$n)
op_dom <- comp1$operacion[which.max(comp1$n)]
p_op <- function(op) sum(comp1$n[comp1$operacion == op]) / total_ops
cer_global <- total_ops / n_ref_car$n_ref[n_ref_car$motor == m1]

top <- top_sustituciones(errores, 8)
top1 <- top %>% filter(motor == m1)
subs1 <- errores %>%
  filter(motor == m1, operacion == "sustitución") %>%
  mutate(grupo = grupo_sustitucion(ref_char, hip_char), tipo = tipo_sustitucion(ref_char, hip_char))
p_grupo <- function(g) mean(subs1$grupo == g)
n_tipo <- function(t) sum(subs1$tipo == t)

# --- Preservación de entidades --------------------------------------------
det <- detalle_entidades(corpus)
pres <- preservacion_entidades(corpus)
pres1 <- pres %>% filter(motor == m1)
tasa_cat <- function(cat) pres1$tasa_preservacion[pres1$categoria == cat]
n_cat <- function(cat) pres1$tokens_totales[pres1$categoria == cat]
num_det <- det %>% filter(motor == m1, categoria == "numero")
es_ordinal <- str_detect(num_det$entidad, "[ºª°]$")
cat_chica <- pres1 %>% slice_min(tokens_totales, n = 1, with_ties = FALSE)

frase_wer <- if (d1("WER", mediana) > d1("CER", mediana)) "; el WER mediano supera al CER mediano, como es esperable: un solo carácter erróneo invalida la palabra completa" else ""

# --- Estabilidad -----------------------------------------------------------
peor <- doc_long %>% filter(motor == m1, metrica == "CER") %>% slice_max(valor, n = 1, with_ties = FALSE)
razon_max <- d1("CER", maximo) / d1("CER", mediana)
```

# Introducción

La comparación cuantitativa habitual entre motores OCR resume el desempeño en la tasa de error de
caracteres (CER), la tasa de error de palabras (WER) y el tiempo por página. Estas métricas son útiles para
escoger un motor, pero promedian todos los errores por igual: dos motores con un CER similar pueden
equivocarse de maneras muy distintas y conservar información muy distinta. Para tareas administrativas
concretas, como recuperar nombres en un padrón, ubicar fechas en una resolución o localizar
identificadores en un formulario, el promedio es insuficiente.

Este reporte propone un análisis complementario sobre documentos administrativos colombianos. En lugar de
reducir el motor a unos pocos números, caracteriza su comportamiento erróneo desde tres dimensiones: los
tipos de error a nivel de carácter, la preservación de entidades administrativas y la estabilidad del error
entre documentos. La pregunta cambia de qué motor tiene menor error promedio a qué información preserva el
motor y con cuánta regularidad. Aquí se analiza `r txt <- if (n_motores == 1) "1 motor" else paste(n_motores, "motores"); txt`
(**`r paste(unname(etiquetas), collapse = ", ")`**) sobre `r n_docs` documentos; CER y WER se incluyen solo
como contexto. El diseño admite varios motores: se agregan en `config.yml`.

# Datos y métodos

## Corpus y motores

El corpus consta de `r n_docs` documentos administrativos colombianos. Para cada documento se dispone de la
transcripción manual de referencia y de la salida de `r lab`. El motor se ejecutó previamente: este reporte
no ejecuta OCR, recibe las salidas en texto plano alineadas con la referencia, documento por documento, y
se concentra en el análisis posterior, implementado en R.

Cada línea de los archivos de entrada es un documento, de modo que `r n_docs` documentos × `r n_motores`
`r if (n_motores == 1) "motor" else "motores"` = `r n_docs * n_motores` observaciones.

```{r}
#| label: fig-flujo
#| fig-cap: !expr 'paste0("Flujo del análisis lingüístico. Los ", n_docs, " documentos se procesan con ", if (n_motores == 1) "1 motor OCR" else paste(n_motores, "motores OCR"), ", lo que produce ", n_docs * n_motores, " comparaciones entre la transcripción de referencia y la salida OCR; cada comparación alimenta los tres análisis: errores de carácter, preservación de entidades y estabilidad entre documentos.")'
#| fig-height: 1.9
grafico_flujo(n_docs, n_motores, unname(etiquetas))
```

## Normalización y métricas auxiliares

El CER es la distancia de Levenshtein a nivel de carácter entre la referencia y la salida del motor,
dividida por la longitud de la referencia; el WER se define igual a nivel de palabra, donde una palabra es
una secuencia de letras o dígitos, sin puntuación. La normalización es mínima: se quitan las comillas que
envuelven cada línea del CSV y se deshace la duplicación de las comillas internas. No se corrige la
ortografía, no se eliminan las tildes, se distingue entre mayúsculas y minúsculas en el cálculo del CER y la
puntuación se conserva.

Para clasificar los errores de carácter se recuperan las operaciones de edición (sustitución, omisión e
inserción) con `adist()`. La distancia total obtenida a partir de esas operaciones se validó contra
`stringdist`: sobre las `r n_salidas` salidas disponibles hubo `r n_discrepancias` discrepancias.

## Análisis lingüístico en R

El análisis se organiza en tres componentes:

1. **Errores de carácter.** Composición del error en sustituciones, omisiones e inserciones, y matriz de
   confusiones entre el carácter de referencia y el carácter OCR. Para su lectura, cada sustitución se
   agrupa según los caracteres implicados: confusión entre letras, tildes y diacríticos, letra por dígito,
   comillas y apóstrofos, puntuación u otras; esta agrupación no altera los conteos.
2. **Preservación de entidades administrativas.** Fechas, números, nombres propios y códigos
   administrativos se extraen de la referencia con expresiones regulares y un diccionario léxico revisado
   manualmente (con `quanteda`), y se buscan en la salida del mismo documento. La comparación no distingue
   mayúsculas, no elimina tildes, no corrige el texto OCR y no equipara caracteres visualmente parecidos;
   solo se ignora el punto ordinal de las fechas («23.» frente a «23»). La tasa de preservación es la
   proporción de entidades de la referencia presentes en la salida.
3. **Estabilidad entre documentos.** Distribución del CER y del WER entre los documentos de cada motor,
   resumida con la mediana, el rango intercuartílico (IQR), el percentil 90 (P90) y el máximo, sin excluir
   valores extremos ni truncar las tasas en 1.

`stringdist` aporta el alineamiento subyacente de la distancia de Levenshtein, `tidyverse` organiza las
estructuras de datos, `ggplot2` produce las visualizaciones y Quarto compila el reporte.

# Resultados

## CER y WER como contexto cuantitativo

Estas métricas permiten situar el desempeño global del motor, pero no explican la naturaleza del error.

```{r}
#| label: fig-cer-wer
#| fig-cap: !expr 'paste0("CER y WER por motor. El punto marca la mediana entre los ", n_docs, " documentos y la línea, el rango intercuartílico (percentiles 25 a 75). Un valor menor indica menor error. Cada panel tiene su propia escala horizontal.")'
#| fig-height: 2.3
grafico_cer_wer(disp, etiquetas)
```

La mediana del CER de `r lab` es `r pct(d1("CER", mediana))` y la del WER, `r pct(d1("WER", mediana))``r frase_wer`.
Sumando todos los documentos, el CER global es `r pct(cer_global, 2)`. Los siguientes tres análisis
constituyen el núcleo del estudio.

## Errores a nivel de carácter

```{r}
#| label: fig-composicion
#| fig-cap: "Composición de los errores de carácter por motor. Cada barra suma el 100 % de las operaciones de edición y se reparte entre sustituciones, omisiones e inserciones; el número a la derecha es el total de operaciones. La figura compara la composición, no el volumen de errores."
#| fig-height: 2
grafico_composicion(comp, etiquetas)
```

En `r lab` predominan las `r plural_op[[op_dom]]`: son el `r pct(p_op(op_dom))` de sus operaciones de
edición (`r pct(p_op("Sustitución"))` sustituciones, `r pct(p_op("Omisión"))` omisiones y
`r pct(p_op("Inserción"))` inserciones). El total es de `r miles(total_ops)` operaciones sobre
`r miles(n_ref_car$n_ref[n_ref_car$motor == m1])` caracteres de referencia, como muestra la tabla.

```{r}
#| label: tabla-ops
comp %>%
  pivot_wider(names_from = operacion, values_from = n, values_fill = 0) %>%
  mutate(Motor = etiquetas[motor], Total = Sustitución + Omisión + Inserción) %>%
  select(Motor, Sustituciones = Sustitución, Omisiones = Omisión, Inserciones = Inserción, Total) %>%
  mutate(across(-Motor, miles)) %>%
  kable(format = "markdown", caption = "Operaciones de edición por motor y tipo de error.", align = "lrrrr")
```

```{r}
#| label: fig-sustituciones
#| fig-cap: "Principales sustituciones de carácter por motor. Cada panel muestra las ocho sustituciones más frecuentes; la barra indica cuántas veces el carácter de la referencia fue reemplazado por el carácter OCR indicado y el color, el tipo de sustitución."
#| fig-height: 3.6
grafico_sustituciones(top, etiquetas)
```

La sustitución más frecuente de `r lab` es `r top1$referencia[1]` → `r top1$ocr[1]` (`r top1$n[1]`). Tres
patrones lingüísticos se distinguen. Primero, las sustituciones que confunden una letra con un dígito
(por ejemplo, l por 1 u o por 0) representan el `r pct(p_grupo("Letra por dígito"))` de las sustituciones;
este tipo de confusión compromete números y códigos. Segundo, las sustituciones asociadas a tildes y
diacríticos representan el `r pct(p_grupo("Tildes y diacríticos"))`: el motor añade una tilde que la
referencia no tiene en `r n_tipo("acento añadido")` casos, la pierde en `r n_tipo("acento perdido")` y la
cambia por otra en `r n_tipo("acento cambiado")`. Tercero, las que solo cambian el tipo de comilla o
apóstrofo representan el `r pct(p_grupo("Comillas y apóstrofos"))`; son variantes tipográficas que no
alteran la palabra transcrita.

## Preservación de entidades administrativas

```{r}
#| label: fig-preservacion
#| fig-cap: "Preservación de entidades administrativas por motor y categoría. El color y el porcentaje indican la proporción de entidades de la referencia presentes en la salida del motor; debajo se muestra el número de entidades preservadas sobre el número evaluado en la categoría. Un valor mayor indica mejor preservación."
#| fig-height: 2.5
grafico_preservacion(pres, etiquetas)
```

- **Fechas** (n = `r n_cat("fecha")`): `r pct(tasa_cat("fecha"))`.
- **Números** (n = `r n_cat("numero")`): `r pct(tasa_cat("numero"))`.
- **Nombres propios** (n = `r n_cat("nombre_propio")`): `r pct(tasa_cat("nombre_propio"))`.
- **Códigos administrativos** (n = `r n_cat("codigo_administrativo")`): `r pct(tasa_cat("codigo_administrativo"))`.

La categoría con menos entidades (`r tolower(categorias_entidad[[cat_chica$categoria]])`, n = `r cat_chica$tokens_totales`)
es sensible a un solo acierto o error: una entidad equivale a `r num(100 / cat_chica$tokens_totales)` pp.
`r if (sum(es_ordinal) > 0) paste0("Entre los números, ", sum(es_ordinal), " de ", length(es_ordinal), " son ordinales (como 2ª) y solo ", sum(num_det$preservado[es_ordinal]), " se preserva, porque la salida los escribe con otro signo (2°); sin los ordinales, la tasa de números sería ", pct(mean(num_det$preservado[!es_ordinal])), ".") else ""`

## Estabilidad entre documentos

¿Es el desempeño del motor consistente entre documentos?

```{r}
#| label: tabla-estabilidad
disp %>%
  mutate(Motor = etiquetas[motor]) %>%
  select(Motor, metrica, mediana, iqr, p90, maximo) %>%
  pivot_wider(names_from = metrica, values_from = c(mediana, iqr, p90, maximo), names_glue = "{metrica} {.value}") %>%
  select(Motor, starts_with("CER"), starts_with("WER")) %>%
  rename_with(~ str_replace_all(.x, c("mediana" = "mediana", "iqr" = "IQR", "p90" = "P90", "maximo" = "máx.")), -Motor) %>%
  mutate(across(-Motor, pct)) %>%
  kable(format = "markdown", caption = "Distribución del CER y del WER entre documentos (IQR: rango intercuartílico; P90: percentil 90; máx.: valor máximo).", align = "lrrrrrrrr")
```

```{r}
#| label: fig-dispersion
#| fig-cap: !expr 'paste0("Distribución del CER y del WER entre documentos por motor. Cada punto es un documento (", n_docs, " por motor); la caja marca la mediana y el rango intercuartílico. No se excluyeron valores extremos y se rotula el documento con mayor error en cada métrica. Cada panel tiene su propia escala vertical.")'
#| fig-height: 4.4
grafico_dispersion(doc_long, etiquetas)
```

La dispersión del error entre documentos es tan relevante como su nivel. El IQR del CER de `r lab` es
`r pct(d1("CER", iqr))` y su máximo por documento, `r pct(d1("CER", maximo))`
(`r num(razon_max, 1)` veces la mediana)`r if (razon_max >= 5) ": un motor con buen desempeño típico puede fallar de forma grave en un documento concreto" else ""`.
El documento con mayor CER es Doc_`r peor$doc_id` (`r pct(peor$valor)`).

# Alcances y límites

- El estudio se basa en `r n_docs` documentos de una sola fuente y en una referencia transcrita
  manualmente, por lo que los resultados describen este conjunto y no deben extrapolarse sin validación a
  otros tipos de documento.
- `r if (n_motores == 1) paste0("Solo se analiza un motor: la estabilidad y la preservación describen a ", lab, " y no hay otro motor contra el cual compararlo.") else paste0("Se comparan ", paste(unname(etiquetas), collapse = ", "), " sobre la misma entrada.")`
- Las categorías de entidades tienen tamaños muy desiguales (`r paste0(tolower(categorias_entidad[pres1$categoria]), ": ", pres1$tokens_totales, collapse = ", ")`),
  de modo que las tasas de las categorías pequeñas son poco precisas.
- La comparación de entidades es exacta, sin tolerancia a variantes, lo que penaliza incluso diferencias
  menores de forma (una tilde añadida, un «°» por un «ª»).
- La clasificación de nombres propios usa reglas y un diccionario de exclusión hecho a mano para este
  corpus; puede quedar ruido en esa categoría. Las mayúsculas arbitrarias del manuscrito (*Si*, *Un*, *Sea*)
  se descartan si la misma palabra aparece en minúscula en la referencia.
- Las palabras cortadas por guion de fin de línea (*pre- sente*) se comparan tal como están en la
  referencia; una salida que las une cuenta como error.

# Conclusiones

Las cifras de CER y WER de `r lab` (`r pct(d1("CER", mediana))` y `r pct(d1("WER", mediana))` de mediana)
no dicen por sí solas qué información se conserva. Su perfil de error de carácter está dominado por las
`r plural_op[[op_dom]]` (`r pct(p_op(op_dom))`), y la conservación de entidades depende de la categoría:
`r pct(tasa_cat("nombre_propio"))` en nombres propios, `r pct(tasa_cat("fecha"))` en fechas y
`r pct(tasa_cat("codigo_administrativo"))` en códigos administrativos. La estabilidad entre documentos
también importa: el CER máximo por documento (`r pct(d1("CER", maximo))`) equivale a
`r num(razon_max, 1)` veces la mediana.

Con un solo motor, estos resultados describen su comportamiento pero no permiten declarar un motor mejor
que otro. El siguiente paso es agregar las salidas de otros motores en `config.yml` y compilar de nuevo.

# Apéndice {.unnumbered}

## A. CER y WER completos {.unnumbered}

```{r}
#| label: tabla-cer-wer
disp %>%
  select(motor, metrica, documentos, media, mediana) %>%
  pivot_wider(names_from = metrica, values_from = c(media, mediana), names_glue = "{metrica} {.value}") %>%
  transmute(
    Motor = etiquetas[motor], Documentos = documentos,
    `CER medio` = pct(`CER media`), `CER mediano` = pct(`CER mediana`),
    `WER medio` = pct(`WER media`), `WER mediano` = pct(`WER mediana`)
  ) %>%
  kable(format = "markdown", caption = "CER y WER por motor.", align = "lrrrrr")
```

## B. Errores por operación y tipo {.unnumbered}

```{r}
#| label: tabla-tipos
resumen_tipos_error(errores, n_ref_car) %>%
  transmute(
    Motor = etiquetas[motor], Operación = operacion, Tipo = tipo, n = miles(n),
    `% de errores` = pct(pct_errores), `Por 100 car.` = num(tasa_por_100_car, 2)
  ) %>%
  kable(format = "markdown", caption = "Errores de carácter por operación y tipo. La última columna son errores por cada 100 caracteres de la referencia.", align = "lllrrr")
```

## C. Principales sustituciones por motor {.unnumbered}

Cinco sustituciones más frecuentes dentro de cada motor.

```{r}
#| label: tabs-sustituciones
#| results: asis
cat("::: {.panel-tabset}\n\n")
for (m in motores) {
  cat("### ", etiquetas[[m]], "\n\n", sep = "")
  errores %>%
    filter(motor == m, operacion == "sustitución") %>%
    mutate(Referencia = nombre_caracter(ref_char), OCR = nombre_caracter(hip_char)) %>%
    count(Referencia, OCR, name = "Frecuencia") %>%
    slice_max(Frecuencia, n = 5, with_ties = FALSE) %>%
    kable(format = "markdown", align = "llr") %>%
    cat(sep = "\n")
  cat("\n\n")
}
cat(":::\n")
```

## D. Preservación de entidades por categoría {.unnumbered}

```{r}
#| label: tabs-entidades
#| results: asis
cat("::: {.panel-tabset}\n\n")
for (cat_id in names(categorias_entidad)) {
  cat("### ", categorias_entidad[[cat_id]], "\n\n", sep = "")
  pres %>%
    filter(categoria == cat_id) %>%
    transmute(
      Motor = etiquetas[motor], `Entidades de referencia` = tokens_totales,
      Preservadas = tokens_preservados, Tasa = pct(tasa_preservacion, 0)
    ) %>%
    kable(format = "markdown", align = "lrrr") %>%
    cat(sep = "\n")
  cat("\n\n")
}
cat(":::\n")
```

## E. Reproducibilidad {.unnumbered}

El reporte se genera con `quarto render reporte.qmd`. Las rutas y los motores se definen en `config.yml`
(para otra configuración: `LATINR_CONFIG=mi_config.yml quarto render reporte.qmd`). El reporte lee las
salidas ya producidas y no ejecuta ningún motor OCR. Las pruebas de las funciones de análisis se ejecutan
con `testthat` desde `tests/testthat/`.
